【裁判字號】    85,台非,60
【裁判日期】    850315
【裁判案由】    偽造有價證券
【裁判全文】
最高法院刑事判決                                  八十五年度台非字第六○號
    上 訴 人  最高法院檢察署檢察總長
    被    告  甲○○
右上訴人因被告偽造有價證券案件，對於台灣高等法院中華民國八十四年三月八日第
二審確定判決（八十四年度上訴字第四○九號，起訴案號：台灣台北地方法院檢察署
八十三年度偵字第九○五三號），認為違法，提起非常上訴，本院判決如左：
    主  文
上訴駁回。
    理  由
非常上訴理由稱：「按刑法第二百零一條第二項行使偽造，變造有價證券罪，以行為
人明知該有價證券係他人所偽造、變造者為其構成要件之一，此有最高法院二十七年
上字第四二九號、二十八年上字第四二五三號、四十八年台上字第二○○號判例及六
十九年台上字第四三七一號、七十年台上字第七九二號、第四一九九號、第六九○六
號判決可供查考。本件原判決撤銷第一審法院諭知無罪之判決，改判論處被告行使偽
造有價證券罪刑，是以被告因積欠建樑廣告公司購屋價款，該公司催討甚急，遂於八
十三年二月八日，依當天中國時報副刊版登載『支票借你使用』之廣告所載『000
0000號』電話與對方聯絡，商妥以新台幣（下同）七千元之代價，購買面額三十
五萬元之支票應急，並相約在台北市○○路、莒光路口某電玩店附近見面，屆時果有
不詳姓名之人持付款人第一商業銀行民生分行，發票人阮怡仁，八十三年三月一日、
第0000000號，面額三十五萬元之支票一紙依約前來，被告預見該不詳姓名之
人持售之前揭三十五萬元支票，是他人所偽造之有價證券，竟為了應急，未詢問支票
來源，即不顧一切地以七千元之價格予以買受，旋於是日下午攜往台北市○○○街建
樑廣告公司，佯稱支票係向朋友取得，將該紙偽造支票持交建樑廣告行使，用以憑付
購屋價款等情為據。其於理由中則以被告所辯：『因一時週轉之需，而依報載廣告購
買支票應急，雖知支票無法兌現，但不知支票係出於偽造，且於該支票退票之後，已
籌款清償將支票取回，無犯罪之故意』等語，認為不足採信。並以被告既經商多年，
其依報載廣告向不詳姓名之人以七千元之代價，購得面額三十五萬元之支票使用，顯
明知支票之來源會有問題，該不詳姓名之人所販賣之支票，究係出於偽造，抑係虛設
帳戶向銀行請領之『人頭支票』，被告雖非明知，難謂其有收受贓物及共同偽造支票
情事，但被告經商多年，有相當之社會經驗，其既未向販賣支票之人詢問該支票之來
源，復知悉查詢支票帳戶之信用情形，並商請收受支票之建樑廣告公司勿將支票提示
，且被告約定交票付款之地點，係在路口某電玩店附近，亦非虛設之行號所在，足證
被告係不顧一切地取得支票應急，並不過問支票是否他人所偽造，縱所購買之支票係
他人偽造之有價證券，亦不違背其本意，被告有行使偽造支票之犯罪故意甚明等為其
論據。依原判決對事實之認定及理由之述，足證被告對所購得之支票，究係出於他
人所偽造﹖抑係他人虛設帳戶向銀行請領之『人頭支票』，尚屬未能判斷，則其持以
交付建商時，顯非明知該支票係他人所偽造，而行使偽造有價證券罪之成立，依首揭
說明，又須以明知該支票係他人所偽造為其要件之一。乃原判決竟以被告將該支票交
付建商持以行使時，雖非明知該支票為他人偽造，但縱為他人偽造之有價證券，亦不
違背其本意云云，而論處被告行使偽造有價證券罪刑，自有判決適用法則不當之違背
法令。案經確定，且於被告不利，爰依刑事訴訟法第四百四十一條、第四百四十三條
提起非常上訴，以資救濟。」等語。
本院按刑法第二百零一條第二項所規定之行使偽造、變造有價證券罪，固以行為人明
知該有價證券係偽造、變造者，為其犯罪構成要件之一。惟依刑法第十三條第二項規
定，行為人對於構成犯罪之事實，預見其發生，而其發生並不違背其本意者，以故意
論。又非常上訴審為法律審，應以原判決所確認之事實為判決基礎，據以判斷其審判
是否違背法令。苟依原判決所確認之事實，其適用法律並無違誤，縱原判決所確認之
事實發生疑義，因非常上訴審之調查，除關於訴訟程序及得依職權調查之事項外，以
非常上訴理由所指摘之事項為限。故除非常上訴理由已指摘原判決有應調查之證據未
予調查，致適用法令違誤，而顯然於判決有所影響者外，均應受確定判決所認定事實
之拘束，不得以未經原判決認定之事實，指為違背法令，而依非常上訴救濟。再認定
犯罪事實所憑之證據，並不以直接證據為限，間接證據亦包括在內，審理事實之法院
，綜合卷內之直接、間接證據，本於推理作用，於通常一般之人均不致有所懷疑，得
確信其為真實之程度者，即得據之而為被告有罪之認定。事實審法院對於起訴之犯罪
事實，審理結果，認被告犯罪已經證明者，應諭知科刑之判決，刑事訴訟法第二百九
十九條第一項前段規定甚明。本件原判決所確認之事實，為被告甲○○因積欠建樑廣
告公司購屋價款，該公司催討甚急，遂於民國八十三年二月八日，依當天中國時報副
刊版登載「支票借你使用」廣告所載「0000000」電話與對方聯絡，商妥以新
台幣（下同）七千元之代價，購買面額三十五萬元之支票應急，並相約在台北市○○
路、莒光路口某電玩店附近見面，屆時果有不詳姓名之人持付款人第一商業銀行民生
分行第0000000號、面額三十五萬元、八十三年三月一日期、發票人阮怡仁之
支票一張，依約前來（該支票係新興貿易股份有限公司所領用，於八十三年二月六日
深夜在台北市○○○路三一三巷十六號一樓遭竊，未載金額、日期、發票人之空白支
票，經不詳姓名人完成發票行為加以偽造），被告預見該不詳姓名人持售之前開三十
五萬元支票，是他人所偽造之有價證券，竟為了應急，未詢問來源，即不顧一切以七
千元之價格予以買受（不成立故買贓物罪），旋於是日下午往台北市○○○街建樑
廣告公司佯稱支票係向朋友取得，將該偽造支票交付建樑廣告公司行使，用以憑付購
屋價款，支票屆期經建樑廣告公司提示，因業經掛失止付遭退票，始為警循線查獲等
情。顯見原判決所確認之事實，已明載「被告預見該不詳姓名之人持售之上開三十五
萬元支票，是他人所偽造之有價證券……」之情形。原判決依上開確認之事實，並在
理由內說明其所憑之證據及認定之理由，復以被告既經商多年，竟依報載所刊登之廣
告，向不詳姓名之人以七千元之代價，購得面額三十五萬元之支票一張使用，顯係明
知支票之來源會有問題，則該不詳姓名之人所販賣之支票，究係出於偽造或虛設帳戶
之人頭支票，被告雖非明知，但被告係不顧一切取得支票應急，縱其所購買之支票係
他人所偽造，亦不違背其本意，足證被告有行使偽造支票之犯罪故意甚明，而論斷被
告有犯刑法第二百零一條第二項之行使偽造之有價證券罪，詳予論述。則原判決既係
依其合法判斷之事實，予以適用法律，即難謂有違誤。非常上訴意旨，徒以自己之說
詞，謂被告對所購得之支票，究係他人所偽造，抑人頭支票，尚屬未能判斷，則其持
以交付建商時，顯非明知該支票係他人所偽造，原判決竟論處被告行使偽造有價證券
罪刑，指摘原判決適用法則不當，揆之前開說明，尚難認為有理由，應予駁回。
據上論結，應依刑事訴訟法第四百四十六條，判決如主文。
中      華      民      國    八十五    年      三      月     十五     日
                              最高法院刑事第六庭
                                  審判長法官  董  明  霈
                                        法官  丁  錦  清
                                        法官  楊  商  江
                                        法官  賴  忠  星
                                        法官  邵  燕  玲
      右正本證明與原本無異
                                              書  記  官
中      華      民      國    八十五    年      三      月    二十一    日


司法院資訊處製作；財團法人民間司法改革基金會備份。
